臺灣高等法院臺南分院刑事判決
上　訴　人　臺灣嘉義地方法院檢察署檢察官
被　　　告　甲○○
上列上訴人因被告違反動產擔保交易法案件，不服臺灣嘉義地方
法院九十四年度簡上字第一四七號中華民國九十四年九月二十日
第一審判決（聲請簡易判決處刑案號：臺灣嘉義地方法院檢察署
九十四年度偵字第二七四三號，經原審嘉義簡易庭九十四年度嘉
簡字第七五二號中華民國九十四年六月三十日第一審簡易判決後
，被告不服提起上訴，經該院管轄之第二審合議庭改依通常程序
審理），提起上訴，本院判決如下：
    主  文
上訴駁回。
    理  由
一、本件公訴（原聲請簡易判決處刑）意旨略以：被告甲○○於
    民國九十三年九月十七日，以其所有車牌號碼九L─八○一
    五號自用小貨車為擔保物設定動產抵押，向安泰商業銀行股
    份有限公司中崙分公司（下稱安泰銀行）辦理汽車貸款計新
    臺幣（下同）二十五萬元，為動產擔保交易之債務人，並約
    定上開貸款自九十三年九月十七日起至九十六年八月十七日
    止，分三十六期給付，每月一期，每期應支付九千二百七十
    五元，在貸款未完全清償前，不得將標的物遷移、出賣、出
    質或為其他處分。安泰銀行並於九十三年十一月十五日起將
    該債權及動產抵押權讓與匯豐汽車股份有限公司（下稱匯豐
    公司）。詎被告在取得貸款後，自第二期九十三年十月十七
    日起即未再繳付貸款，且經匯豐公司派員查訪後，發現被告
    早已於九十三年六月四日將標的物，以六萬元之代價，典當
    予吳吉修所經營位於嘉義市○○路四十號之第一當鋪，致匯
    豐公司無從取回該車求償受有損害，因認被告涉嫌違反動產
    擔保交易法第三十八條之罪嫌。
二、訊據被告甲○○矢口否認有何違反動產擔保交易法第三十八
    條之犯行，辯稱：伊係先將車牌號碼九L－八○一五號之自
    用小貨車典當予吳吉修所營之第一當舖，復以系爭車輛設定
    動產擔保抵押向銀行貸款，故伊於典當系爭車輛時，並不具
    動產擔保交易之債務人身分等語。
三、按犯罪事實應依證據認定之，無證據不得認定犯罪事實；又
    不能證明被告犯罪者，應諭知無罪之判決，刑事訴訟法第一
    百五十四條第二項、第三百零一條第一項分別定有明文。又
    動產擔保交易法第三十八條規定「動產擔保交易之債務人，
    意圖不法之利益，將標的物遷移、出賣、出質、移轉、抵押
    或為其他處分，致生損害於債權人者，處三年以下有期徒刑
    、拘役或科或併科六千元以下之罰金。」是行為人須該當以
    下4構成要件，始得以本罪相繩：(一)犯罪主體，須為動產擔
    保交易之債務人。(二)行為人須意圖不法之利益。(三)行為人須
    有將標的物遷移、出賣、出質、移轉、抵押或為其他處分之
    行為。(四)須致生損害於債權人。如其中有任何一個構成要件
    不該當，即無由成立本罪。
四、公訴人認被告甲○○涉犯違反動產擔保交易法第三十八條之
    罪行，無非係以：告訴代理人朱意芠於偵查中之指訴，證人
    吳吉修於偵查中之證述，及貸款暨動產抵押契約書、動產擔
    保交易動產抵押設定登記申請書、動產擔保交易（動產抵押
    ）移轉契約書、動產擔保交易動產抵押設定債權人變更登記
    申請書、存證信函、客戶繳款紀錄、當票各一紙為其論據。
五、經查：
（一）被告甲○○於九十三年六月四日將系爭車輛開往吳吉修所
      經營位於嘉義市○○路四十號之第一當舖，以系爭車輛借
      款十萬元，惟被告於當日取得當舖之借款後，因要載菜，
      遂向吳吉修商借系爭車輛，而吳吉修考量被告前曾多次向
      其借款，二人為舊識，乃同意被告將系爭車輛開回使用，
      僅交付身分證影本及該車之行車執照正本予吳吉修，迄同
      年八月底或九月初某日，被告始將系爭車輛交付予吳吉修
      之事實，業據證人即第一當舖實際負責人吳吉修到庭結證
      綦詳，亦為被告所不否認（見原審卷第三三至三七頁），
      並有當票一紙在卷足憑（見發查卷第十九頁）。
（二）被告於使用系爭車輛之期間，經何璨絹仲介，於九十三年
      八月十六日以系爭車輛向安泰銀行辦理汽車貸款計二十五
      萬元，翌日設定動產抵押，並約定上開貸款自九十三年九
      月十七日起至九十六年八月十七日止，分三十六期給付，
      每月一期，每期應支付九千二百七十五元，在貸款未完全
      清償前，不得將標的物遷移、出賣、出質或為其他處分。
      被告於取得銀行貸款後，僅繳付第一期分期款，自第二期
      即九十三年十月十七日起即未再繳付銀行貸款。安泰銀行
      則於九十三年十一月十五日起將該債權及動產抵押權讓與
      匯豐公司，業據被告供承不諱（見原審卷第十五、十六頁
      、三八至四一頁），並據證人何璨絹證述（見原審卷第三
      十至三二頁），及告訴代理人朱意芠於檢察事務官詢問時
      之指訴（見發查卷第十五頁）在卷，復有貸款暨動產抵押
      契約書、動產擔保交易動產抵押設定登記申請書、動產擔
      保交易（動產抵押）移轉契約書、動產擔保交易動產抵押
      設定債權人變更登記申請書、存證信函及客戶繳款紀錄各
      一份附卷可稽（見發查卷第四至七頁、第十七、二三頁）
      。
（三）次按動產擔保交易法第三十八條規定：「動產擔保交易之
      債務人，意圖不法之利益，將標的物遷移、出賣、出質、
      移轉、抵押或為其他處分，致生損害於債權人者，處三年
      以下有期徒刑、拘役或科或併科六千元以下之罰金。」法
      律既明文限制以債務人為犯罪主體，則顯係具特定之債務
      人關係始得成立本罪（司法院大法官釋字第二二七號解釋
      參照）。本件被告係於九十三年八月十六日始與安泰銀行
      簽訂貸款暨動產抵押契約書，並於隔日完成動產抵押登記
      ，已如上述，則被告於九十三年六月四日以系爭車輛作為
      質當之標的，向吳吉修借款時，尚不具有動產擔保交易債
      務人之身分，其於當時（九十三年六月四日）之典當行為
      ，自不得以動產擔保交易法第三十八條相繩。
（四）再按動產擔保交易法第三十八條係屬於意圖犯，而意圖係
      屬於直接故意之層升概念，是苟行為人欠缺「意圖」之主
      觀違法要素，即難以本條項之罪責相繩。查被告固於九十
      三年八月底，或九月初某日將系爭車輛交付予吳吉修，然
      因被告早於九十三年六月四日之時，業已以系爭車輛作為
      質當之標的，自吳吉修處借款取得十萬元，非於九十三年
      八月底或九月初交付系爭車輛予吳吉修後，始取得該十萬
      元借款。因此被告於設定動產抵押權後，交付系爭車輛予
      吳吉修，並無何利益可圖，故被告是否具有意圖不法之利
      益該主觀違法要素，實難謂無疑。又被告於九十三年六月
      四日即以系爭車輛作為質當之標的，惟為維持生計，且吳
      吉修基於舊識情誼，未於當時直接占有留置系爭車輛，被
      告始得繼續使用系爭車輛，嗣被告於九十三年八月底、九
      月初之時，因賣菜生計艱難，改作他途（小工），無須再
      用到系爭車輛，始將系爭車輛交付予吳吉修，此為被告所
      自承，亦有吳吉修之上述證言可憑。被告雖於質當後仍繼
      續使用系爭車輛，及有無完成典當行為，然不影響被告向
      吳吉修以系爭車輛為擔保借款之事實。足見，被告交車當
      時之主觀意向，應係為履踐伊前與吳吉修之質當約定，而
      非為圖得自己不法之利益。苟被告有意圖自己不法利益情
      事，大可將系爭車輛再度出賣、出質、移轉、抵押或為其
      他處分，以取得現款或其他利益，而非將系爭車輛交予前
      於九十三年六月四日質當之吳吉修處，未另外取得分毫利
      益。公訴人認被告係意圖免除對吳吉修十萬元債務之不法
      利益云云，要無可採。顯見，被告將系爭車輛交付予吳吉
      修並無意圖不法之利益。是被告於九十三年八月底、九月
      初某日，將系爭車輛交付予吳吉修之行為，亦不構成動產
      擔保交易法第三十八條之罪。
六、綜上所述，被告於九十三年六月四日將系爭車輛質當予吳吉
    修及於同年八月底、九月初將系爭車輛交付予吳吉修之行為
    ，均不該當動產擔保交易法第三十八條之罪，公訴人所舉之
    證據不足以證明被告確有違反動產擔保交易法第三十八條之
    犯行，自難僅憑告訴人指訴遽入人罪，被告辯無上開犯行，
    尚堪採信，復無其他積極證據足認被告有公訴人所指犯行，
    應認為不能證明被告犯罪。至被告以系爭車輛設定動產抵押
    向安泰銀行貸款部分，是否涉犯刑法第三百三十九條第一項
    之詐欺取財罪嫌，因聲請簡易判決處刑書所載之犯罪事實，
    並無就被告有何施用詐術、安泰銀行因其詐術陷於錯誤等經
    過為論述記載，該部分尚難認為已經起訴，且被告既無違反
    本件動產擔保交易法第三十八條之罪，核與刑法第三百三十
    九條第一項之詐欺取財罪間，即無方法結果之牽連關係，公
    訴人認應併予審理，尚有未合。
七、原審因而諭知被告無罪，並無不合。檢察官上訴意旨仍執前
    詞指摘原判決諭知被告無罪為不當，非有理由，應予駁回。
據上論結，應依刑事訴訟法第三百六十八條，判決如主文。
本案經檢察官邱克斌到庭執行職務。
中　　華　　民　　國　　94　　年　　12　　月　　8 　　日
                   刑事第二庭     審判長法官  葉居正
                                        法官  莊俊華
                                        法官  高明發
以上正本證明與原本無異。
不得上訴。
　　　　　　　　　　　　　　　　　　　書記官  陳淑貞
中　　華　　民　　國　　94　　年　　12　　月　　9 　　日
